【裁判字號】    98,上訴,1727
【裁判日期】    981029
【裁判案由】    強盜
【裁判全文】
臺灣高等法院刑事判決                98年度上訴字第1727號
上  訴  人  臺灣臺北地方法院檢察署檢察官
被      告  丙○
                      醫院)
選任辯護人  翁祖立律師
上列上訴人因被告強盜案件，不服臺灣臺北地方法院96年度訴字
第2045號，中華民國98年4月3日第一審判決（起訴案號：臺灣臺
北地方法院檢察署96年度偵字第25791號），提起上訴，本院判
決如下：
    主  文
原判決撤銷。
丙○意圖為自己不法之所有，以恐嚇使人將第三人之物交付，處
有期徒刑陸月，如易科罰金，以新台幣壹仟元折算壹日。扣案之
瑞士刀壹支，沒收。
    事  實
一、丙○為患有精神分裂症之中度殘障慢性精神病患，因躁症發
    作精神障礙致其辨識行為違法之能力，顯著減低，於民國96
    年12月9日下午6時10分許，意圖為自己不法之所有，攜帶客
    觀上足供兇器使用之瑞士刀1支，前往位在臺北縣新店市○○路22號地下室之新店市日興里錦秀社區（下稱錦秀社區）
    文康中心，將瑞士刀插在桌上，並對上揭錦秀社區管理委員
    會委員丁○○稱：「該刀子很銳利」等語，反覆將瑞士刀插
    在桌上共4次，至使丁○○心生畏懼，嗣對丁○○脅迫要取
    走現場管理委員會所有之樂捐箱內現金，並要丁○○清點箱
    內之現金，丁○○因對丙○持有上開瑞士刀心生畏懼而清點
    箱內現金共新臺幣（下同）866元後，將樂捐箱置於桌上交
    由丙○逕行取走，經丁○○電洽錦秀社區管理委員會總幹事
    乙○○後，由乙○○報警，旋於當日下午6時50分許，經警
    在臺北縣新店市○○路20巷12號5樓丙○住處當場查獲，並
    扣得其所有供犯罪所用之上開瑞士刀1支。
二、案經錦秀文康中心管委會主任委員甲○○訴請臺北市政府警
    察局新店分局報請臺灣臺北地方法院檢察官檢察官偵查起訴
    。
    理  由
壹、程序方面
一、按被告以外之人於審判外之書面陳述除法律另有規定外，不
    得為證據，刑事訴訟法第159條第1項，定有明文，證人丁○○、己○○○、乙○○於警詢中之陳述，依上開規定，其等
    於警詢所為之陳述即無證據能力。
二、被告以外之人於審判外之書面陳述雖不符合同法第159條至
    159條之4之規定，而經當事人於審判程序同意作為證據，法
    院審酌該言詞陳述或書面陳述作成時之情況，認為適當者，
    亦得為證據；當事人、代理人或辯護人於法院調查證據時，
    知有刑事訴訟法第159條第1項不得為證據之情形，而未於言
    詞辯論終結前聲明異議者，視為有前項之同意，同法第159
    條之5定有明文。本件檢察官及被告、辯護人就本件各項書
    面證據之證據能力，均表示無意見，並同意引為證據，嗣於
    原審言詞辯論終結前，對於卷附具有傳聞證據性質之證據，
    既均已知其情，均未聲明異議。審酌卷附審判外之書面資料
    取得過程均合於法定程序，並無任何不當之情事，認援為認
    定本件犯罪事實之證據應屬適當，依刑事訴訟法第159條之5
    第1項規定，認上開證據均有證據能力。
貳、實體方面
一、訊據被告雖坦承於上揭時地持瑞士刀射向桌面及取走上開樂
    捐箱等行為，惟矢口否認涉有不法犯行，辯稱：其係借用，
    嗣後即會返還借款云云，惟查：
(一)被告於上揭時地攜帶小刀至錦秀社區文康中心，於丁○○、
    己○○○在旁唱歌時將小刀射向桌面數次，經戊○○制止後
    ，又試圖將放在上開文康中心內電視機旁之樂捐箱打開取走
    其內金錢，雖經丁○○、己○○○阻止，惟脅迫丁○○清點
    箱內現金後，將該箱置於桌上交由被告取走之事實，業據證
    人戊○○、丁○○、己○○○於原審時證述明確（原審卷一
    第190頁至第195頁反面），並有贓物認領保管單1紙、查獲
    照片2張及現場照片8張附卷可稽（96年度偵字第25791號卷
    第37頁、第38頁、本院卷二第53頁至第56頁），復有瑞士刀
    1 枝扣案可佐。至被告射刀之舉動遭戊○○制止後，雖已將
    小刀收起，並隨音樂跳舞，惟其欲取走上開樂捐箱之舉動經
    丁○○、己○○○口頭制止，其2人因畏於被告持有刀械而
    不敢阻撓，丁○○經被告脅迫為其清點箱內現金數額後交由
    被告取走樂捐箱等情，亦經證人丁○○、己○○○於原審時
    證述綦詳（原審卷一第190頁至第195頁反面），則丁○○係
    因被告先前耍弄刀械之行為而心生畏懼，始為其清點箱內現
    金，並任由被告取走樂捐箱之事實至為明確，而丁○○尚可
    以口頭制止被告行為，則其尚未達不能抗拒之程度至明。
(二)上開樂捐箱內款項係屬錦秀社區管理委員會所有，該樂捐箱
    置於錦秀社區文康中心內，平日該中心係上鎖，非經主委、
    副主委夫妻或總幹事或其他特發給鑰匙之住戶至少1人在場
    管理，否則不得進入使用之事實，業據證人戊○○於原審證
    述明確（見原審卷一第195頁背面），丁○○係該委員會之
    文康委員，亦為副主任戊○○之妻，亦有錦秀社區管理委員
    會95年度委員名單影本在卷可參，則斯時上開樂捐箱係屬於
    委員會之代理人持有管理中，亦可認定。被告係自丁○○持
    有上開樂捐箱時脅迫丁○○清點款項，丁○○因心生畏懼將
    樂捐箱置於桌上交付被告逕行取走，則被告涉有恐嚇取財犯
    行至明。
(三)被告為患有精神分裂症之中度殘障慢性精神病患，有臺北市
    立聯合醫院松德院區96年12月28日(乙種)字第96424號診斷
    證明書、97年1月16日(甲種)字第97001號診斷證明書、亞東
    紀念醫院97年1月15日(乙種)診字第0970058978號診斷證明
    書、臺北市立聯合醫院97年2月1日北市醫松字第0973008060
    0號函（含丙○病歷影本）、財團法人亞東紀念醫院97年2月
    14日亞歷字第0976410104號函（含丙○病歷影本、97年2月
    20日北所衛字第0971300334號函（含亞東紀念醫院97年2月
    19日(乙種)診字第09700632 61號診斷證明書）在卷可參，
    其於行為時係躁鬱症併躁症急性發作，對於外界事物注意力
    下降、認知判斷受影響，其辨識行為違法與依其辨識而行為
    之能力，已有顯著下降之情形，有國立臺灣大學醫學院附設
    醫院97年12月22日校附醫精字第0971470179號函附丙○精神
    鑑定報告書在卷可參，則被告為上開犯行時因精神障礙致其
    辨識行為違法或依其辨識而行為之能力，顯著減低之事實，
    應可認定。
（四）綜上所述，本件事證明確，被告犯行洵堪認定。
二、核被告所為，係犯刑法第346條第1項之恐嚇取財罪。公訴人
    雖認被告所為，係犯強盜罪，惟按強盜乃以強暴、脅迫、藥
    劑、催眠術或他法至使不能抗拒為手段，所稱「至使不能抗
    拒」，係指行為人所施用之強暴、脅迫等方法，事實上已使
    被害人喪失意思自由，致無法抗拒或不能抗拒，此與被害人
    處於當時情境因個人主觀上之因素致有所顧慮而不敢抗拒之
    情形有異。被告上開犯行至丁○○心生畏懼，在客觀上尚未
    達於使一般人不能抗拒之程度，被告行為自與強盜罪之構成
    要件不符，則被告所為，係犯恐嚇取財罪，公訴意旨容有未
    洽，惟此與起訴之基本社會事實相同，爰依法變更起訴法條
    。
三、原審認不能證明被告犯罪，而為被告無罪之諭知，固非無見
    ，惟被告所為係以脅迫方式使丁○○心生畏懼未達不能抗拒
    之情形而交付委員會所有之樂捐箱之事證明確，業如上述，
    則原判決就被告為無罪之諭知，尚有未洽，檢察官就此部分
    提起上訴，雖指被告係犯強盜罪，亦有未洽，惟原判決有前
    揭之不當，則檢察官上訴為有理由，應由本院將原判決撤銷
    改判。被告行為時因精神障礙致其辨識行為違法或依其辨識
    而行為之能力，顯著減低，應依刑法第19條第2項規定，減
    輕其刑。爰審酌被告係因急性躁症發作，持刀為上開犯行，
    對於他人之身體、生命及社會治安、秩序顯已造成危險與不
    安，惟念及其並未實際傷害被害人，犯罪所得甚少，及其智
    識程度、生活狀況、品行、犯罪之動機、目的、手段，暨犯
    後坦承部分犯行等一切情狀，量處如主文所示之刑，並諭知
    易科罰金之折算標準。扣案之瑞士刀一枝為被告所有，業據
    其供承在卷，顯係其所有供犯罪所用之物，業據其自承在卷
    ，應依刑法第38條第1項第2款規定，併予宣告沒收。
據上論斷，應依刑事訴訟法第369條第1項前段、第364條、第299
條第1項前段、第300條、刑法第346條第1項、第41條第1項、第
19 條第2項、第38條第1項第2款、刑法施行法第1條之1判決如主
文。
本案經檢察官黃全祿到庭執行職務。
中    華    民    國    98    年    10    月    29    日
                  刑事第二十三庭    審判長法  官  許宗和
                                          法  官  潘進柳
                                          法  官  沈君玲
以上正本證明與原本無異。
不得上訴。
                                          書記官  彭于瑛
中    華    民    國    98    年    10    月    30    日
附錄：本案論罪科刑法條全文
中華民國刑法第346條
（單純恐嚇罪）
意圖為自己或第三人不法之所有，以恐嚇使人將本人或第三人之
物交付者，處 6 月以上 5 年以下有期徒刑，得併科 1 千元以
下罰金。
以前項方法得財產上不法之利益，或使第三人得之者，亦同。
前二項之未遂犯罰之。


司法院資訊處製作；財團法人民間司法改革基金會備份。
